【裁判字號】    88,自,1017
【裁判日期】    890119
【裁判案由】    殺人
【裁判全文】
臺灣臺中地方法院刑事判決                        八十八年度自字第一０一七號
    自  訴  人  丁○○
    自訴代理人  戊○○
    被      告  己○○
                壬○○
    共      同
    選任辯護人          梁宵良
右列被告因殺人案件，經自訴人提起自訴，本院判決如左：
    主  文
己○○、壬○○均無罪。
    理  由
一、自訴意旨略以：己○○為台中縣警察局大甲分局月眉派出所巡佐，壬○○為警員
    ，邱大發（丁○○之子）罹患有精神分裂病症，民國（下同）八十八年七月二十
    日上午，邱大發至后里郵局月眉分局提領政府殘障補助金時，因故無法辦理，情
    緒激動，即於同日下午四時許，持改造武士刀前往郵局要錢，郵局行員因認邱大
    發即欲行搶，立刻報警處理，邱大發見狀即騎車返家。殆警員趕往郵局後，經郵
    局行員告知係邱大發持刀行搶，警員己○○、壬○○即駕車前往邱大發住處，命
    令邱大發隨其前往警局，邱大發隨後持刀出門，己○○即命邱大發將刀丟棄，惟
    邱大發並未立即丟棄，此時並無使用警械之急迫情形，然己○○竟與壬○○基於
    犯意之聯絡，命壬○○開槍，壬○○即朝邱大發射擊二發，擊中邱大發之右大腿
    及左腳中趾，邱大發不支倒地，此時邱大發已無拒捕或其他危險行為，然己○○
    未命壬○○停止射擊，致使壬○○再朝已經倒地之邱大發射擊四發，邱大發嗣經
    送醫，然因失血過多而死亡，因認己○○、壬○○涉有共同殺人之罪嫌等語。
二、按犯罪事實應依證據認定之，無證據不得推定其犯罪事實，刑事訴訟法第一百五
    十四條定有明文。訊據被告等堅詞否認涉有共同殺人之罪嫌，並辯稱前往逮捕邱
    大發時，因遭邱大發辱罵並持刀攻擊，經被告壬○○先行對空鳴槍警告，並且逐
    漸退後，然則邱大發不聽勸阻繼續前進攻擊，茲因事態緊急，被告己○○始命被
    告壬○○對邱大發下肢部分射擊二發，孰料邱大發中彈後並未立即倒地，反而持
    續進逼，被告壬○○於急迫情形即再行射擊四發，邱大發始行倒地。渠等係依法
    執行職務，遭遇不法攻擊而使用警械，並未逾越必要範圍，亦無殺人故意等語。
    經查本案被告等前往自訴人住處逮捕邱大發時，邱大發隨即持刀與被告等對峙等
    情，是為兩造所不否認，應足採信。但就邱大發有無持刀攻擊被告等？被告壬○○當時是否曾經對空鳴槍警告？被告壬○○先後射擊六槍之經過情形如何？兩造
    供述互有歧異。經查證人癸○○固稱：「我當天看到警察下來，叫邱大發把刀放
    下來，我沒有聽到或看到邱大發攻擊或罵人，手上有拿刀但沒有舉起來，後來開
    二槍，邱大發就倒下，後來自訴人又把刀拿起來，警察又向邱大發開四槍，我遠
    遠的看，前二槍好像打到腿．．．我沒有看到對空鳴槍，我離現場大約十多公尺
    。」等語，然查案發時癸○○係於邱大發住處斜對面之釣池內釣魚，其間另有水
    田相隔，其寬度為五十公尺，癸○○座位係面向魚池，背向自訴人住處，其後並
    為鋼架鐵網，並覆蓋黑色尼龍網等情，業經本院至現場履勘屬實，並有勘驗筆錄
    及相片在卷可按。按諸現場情形，證人癸○○距離現場至少五十公尺以上，且其
    背向案發地點，復有鋼架覆蓋黑色尼龍網，能否清晰目睹案發過程，已非無疑。
    況查當時與癸○○同在魚池內之釣客乙○○、庚○○、辛○○及經營魚池之甲○○則稱：「．．．我有聽到好幾聲槍聲，至於有幾聲我不記得了。我有看到邱大
    發慢慢倒下，我沒有看到警員對倒下的邱大發開槍。」「我當時是聽到槍聲，我
    是魚池內第一個到現場的，當時癸○○也在魚池內和我一起釣魚，我聽到四、五
    聲槍聲。」「我當時在現場，我有聽到槍聲，兩槍以上，我聽到槍聲，我就轉頭
    看，看到兩、三個警察往後跑，我以為警察被狗追，因為他們很緊張，我沒有看
    到警察舉槍或拿槍，有兩個警察退到警車後面．．．我有聽到一陣槍聲，但是沒
    有辦法確定幾槍，因為時間很短。」「．．．我當時在魚池內，癸○○當時在我
    魚池內釣魚，我有聽到槍聲，槍聲發生時他在魚池內，我大概聽到五聲槍聲，我
    出來看到邱大發已躺在地上，當時魚池內大約有七、八名釣客，我沒看到警員對
    倒下的邱大發開槍。」等語，彼等同為案發現場魚池內之民眾，但與證人龔德輝
    證述之情節並不一致，足見癸○○證述內容，恐與事實有別。另查證人庚○○並
    為魚池內首位前往現場之人，其既未目睹警員開槍之經過，則證人癸○○當時背
    向案發現場，如何能夠清晰辨明警員開槍情形？另依證人甲○○證稱當天魚池鋼
    架鐵網旁有停車（阻擋視線），癸○○並且向其詢問發生何事等語，益證癸○○
    並未全程目睹開槍過程，所述自難輕信。
三、次查，被告等辯稱渠等係遭邱大發持刀攻擊，先行對空鳴槍並逐步後退至警車車
    頭處，然邱大發仍持續攻擊，因而開槍射擊邱大發下肢，核與證人辛○○證稱：
    「我以為警察被狗追，因為他們很緊張，我沒有看到警察舉槍或拿槍，有兩個警
    察退到警車後面。」等語相符，顯見被告等辯稱係遭邱大發持刀攻擊一節非虛，
    否則被告等既有優勢警力及警械，如非遭逢邱大發持刀揮砍在先，何須倉惶閃避
    ？另依證人乙○○證稱曾聽到好幾聲槍聲，槍聲大概停頓二、三秒等語，證人丙○○證稱：「當時我的大門開了一半，我在屋內，我的孫女在前院，我有看到警
    員持槍對空開了二槍，之前沒有聽到槍聲，事後我帶孫女進到屋內，就不知道發
    生什麼事．．．」「我是在庭院內看到警員對空鳴槍，警員大概站在右後車門，
    我當時圍牆的帆布是收起來的，並未遮住視線。」等語，核與其於偵查中之供述
    相符，自訴人於偵查中亦稱：「第一槍打出去，大約停一分鐘，然後後四槍是連
    續的，五槍總計不出三分鐘。」等語。綜合上述證人之供述，被告壬○○先行射
    擊之時間與其餘槍聲既有明顯間隔（無論依證人乙○○所稱之二、三秒，或按自
    訴人供稱之一分鐘），足見被告等當時確曾對空鳴槍，應足確認。
四、再查邱大發共中五槍，此有相驗卷證可資為憑，除其中二槍位於胸、腹部之外，
    其餘中彈位置均為較不致於立刻致命之四肢部分，又依自訴人於偵查中供稱：「
    第一槍就打中他的大腿，他的身軀即有些偏斜，但是他還呆呆站在那裡，但警方
    仍再連續開了四槍，我兒子就倒下去．．．」等語，亦與被告等供稱邱大發中彈
    後並未倒下等情相符。綜合上開供述內容，足見被告壬○○確曾對空鳴槍後，再
    向逐步進逼之邱大發下肢開槍，然邱大發情緒激動持續攻擊，被告壬○○始再開
    槍，並因彼此距離逼近，以致擊中邱大發之胸腹部等處。顯見證人癸○○指證被
    告壬○○向倒下的邱大發再開四槍云云，核與事實不符。雖自訴人指稱被告壬○○第一槍就打中邱大發的大腿，相隔一分鐘後再連續射擊四槍云云，倘其所述屬
    實，邱大發既已大腿中彈，站立之處必然滿佈血跡始符常情，然依相驗卷附現場
    相片顯示，並無大量血跡殘留，自訴人所述要與經驗法則有違，自難採信。另證
    人邱廖霞為邱大發之母，復未於現場目睹，其於本院所為供述難期公正，亦乏具
    體事證可佐，尚非可採。又因現場道路沿途並無殘留大量血跡，顯見被告壬○○
    辯稱先向邱大發下肢射擊等語屬實，亦與相驗卷證有關左腳腳趾及左手小指等處
    槍傷情狀相符。
五、本案現場道路寬僅為三．八米，道路兩側一為住家，一為稻田，案發當時並有警
    車停放於道路中央，依據前開理由二至四之說明，被告等前往逮捕邱大發時，因
    遭邱大發持刀攻擊而先行對空鳴槍警告，但邱大發並未停止攻擊，復因道路狹窄
    ，警車阻擋，以致被告壬○○迴避不易。依據上述各項事證，被告等依法執行逮
    捕犯罪嫌疑人之職務，依據當時客觀情狀，邱大發患有精神方面之疾病，復手持
    武士刀與警對峙並且攻擊，被告等之生命、身體確實因此遭受危害，復經被告等
    命令邱大發棄械而不從，則被告壬○○先行對空鳴槍後，向邱大發之下肢射擊，
    但邱大發繼續攻擊後被告壬○○始再射擊，嗣見邱大發倒地後即行送醫。被告壬○○所為，應與警械使用條例第四條第五款、第六款之要件相符，並已遵照同法
    第五條之規定事先警告，且未逾越必要程度，係依法令之行為，依法不罰。被告
    己○○於現場指揮，參與逮捕犯罪嫌疑人，並無不當，要與殺人罪之構成要件不
    合，均應為無罪之諭知。
據上論斷，應依刑事訴訟法第三百四十三條、第三百零一條第一項，判決如主文。
中      華      民      國    八十九    年      一      月      十九    日
                                            台灣台中地方法院刑事第一庭
                                                    法  官  張  升  星
右正本證明與原本無異。
如不服本判決，應於判決送達後十日內，向本院提出上訴狀上訴於台灣高等法院台中
分院（須附繕本）。
                                                    書記官
中      華      民      國    八十九    年      一      月      二十    日


司法院資訊處製作；財團法人民間司法改革基金會備份。
